【裁判字號】    96,訴,2200
【裁判日期】    970527
【裁判案由】    拆屋還地
【裁判全文】
臺灣臺中地方法院民事判決  96年度訴字第2200號
原      告
即反訴被告  徐興機械工業股份有限公司
法定代理人  丙○○
訴訟代理人  黃英傑律師
複  代理人  戊○○
被      告
即反訴原告  甲○○
被      告  乙○○
共      同
訴訟代理人  張豐守律師
複  代理人  吳莉鴦律師
上列當事人間請求拆屋還地等事件，本院於97年5月12日言詞辯
論終結，判決如下：
    主    文
被告乙○○應將坐落台中縣烏日鄉○○○段275地號土地上如附
圖所示斜線部分、面積134平方公尺之磚造建物拆除，將該建物
坐落之土地返還原告。
原告其餘之訴駁回。
訴訟費用新台幣壹萬貳仟貳佰捌拾陸元由被告乙○○負擔新台幣
玖仟捌佰元，餘由原告負擔。
反訴原告之反訴駁回。
反訴訴訟費用新台幣壹仟貳佰貳拾元由反訴原告負擔。
    事 實 及 理 由
壹、程序部分：
一、按訴狀送達後，原告不得將原訴變更或追加他訴，但擴張或
    減縮應受判決事項之聲明者。不在此限，民事訴訟法第255
    條第1項第3款定有明文。原告就被告乙○○部分，原起訴請
    求被告乙○○應將坐落台中縣烏日鄉○○○段275地號土地
    上建物即門牌號碼台中縣烏日鄉○○路868巷108弄75號老舊
    房屋拆除，並將基地面積42.2平方公尺返還原告，嗣於本件
    訴訟中經測量現場後，擴張其請求被告乙○○拆除之建物暨
    坐落基地之面積為134平方公尺，乃屬擴張應受判決事項之
    聲明，核與上開規定無違，先予陳明。
二、次按被告於言詞辯論終結前，得在本訴繫屬之法院，對於原
    告及就訴訟標的必須合一確定之人提起反訴，民事訴訟法第
    259條亦有明文。被告甲○○於本件訴訟繫屬中，對原告提
    起反訴，因本件原告係主張解除其與被告甲○○間96年1月
    28日協議書，而請求被告甲○○返還已受領之款項，被告林
    俊同則主張其與原告間96年1月28日協議書已履行完畢，為
    依該協議書請求原告給付未付之款項，故而提起反訴，是本
    件本訴與反訴之爭執均係原告與被告甲○○間96年1月28日
    協議書已否依約履行，本訴與反訴之事實及法律上主張均相
    牽連，被告甲○○於本件訴訟言詞辯論終結前提起反訴，亦
    無不合，併予敘明。
貳、本訴部分：
一、原告起訴主張：
  (一)被告甲○○部分：原告於民國（下同）95年12月27日以新台
    幣（下同）9,452,000元標得本院95年度執字第23988號強制
    執行事件所拍賣、被告甲○○所有坐落台中縣烏日鄉○○○
    段275地號土地（下稱系爭土地）暨其上同段240建號建物及
    未辦保存登記暫編同段1060建號增建鐵皮屋（門牌號碼：台
    中縣烏日鄉○○路868巷108弄75號），並於96年1月26日完
    成所有權移轉登記，取得系爭土地及前開建物之所有權，原
    告嗣後發現所拍定取得之上揭275地號土地上，除前開240建
    號建物及未辦保存登記之1060建號建物外，尚有一同門牌號
    碼、未辦保存登記之老舊建物（下稱系爭建物），被告甲○
    ○明知系爭建物乃訴外人林俊宏所有，其無處分之權，竟於
    96年1月28日與原告簽定協議書，將系爭建物以36萬元之價
    格讓售予原告，原告並已依約交付頭期款24萬元予被告甲○
    ○，詎被告甲○○於96年4月2日竟拒不依約收取尾款並將系
    爭建物點交予原告，反向原告表示絕不搬遷，因系爭建物原
    屬訴外人林俊宏所有，林俊宏業於96年3月5日將系爭建物出
    售予被告乙○○，被告甲○○既非系爭建物之所有人，無處
    分系爭建物之權，乃因可歸責於被告甲○○之事由致給付不
    能，爰以起訴狀之送達，為解除原告與被告甲○○間96年1
    月28日協議書之意思表示，並依民法第259條第2款請求被告
    甲○○返還已受領之價款等語。並聲明：被告甲○○應給付
    原告24萬元及自96年1月29日起至清償日止按週年利率百分
    之5計算之利息。
  (二)被告乙○○部分：被告乙○○於96年3月5日自訴外人林俊宏
    受讓系爭建物之事實上處分權後，即無權占用原告所有之系
    爭土地如附圖斜線所示部分（面積134平方公尺），爰依民
    法第767條規定，訴請被告乙○○拆除系爭建物、將所占用
    之系爭土地部分返還原告等語。並聲明如主文第一項所示。
二、被告均聲明請求駁回原告之訴，並分別為如下之抗辯：
  (一)被告甲○○部分：原告於96年1月28日與被告甲○○所簽定
    之協議書，乃本院95年度執字第23988號強制執行事件拍定
    系爭土地及240建號、1060建號建物後，就拍賣標的物所為
    搬遷之協議，原告同意給付被告甲○○之36萬元係搬遷費用
    ，並非買賣系爭建物之對價，且協議被告甲○○應搬遷點交
    之範圍亦僅限於上揭執行標的物，此由協議書之記載觀之甚
    明，而被告甲○○業已自系爭土地及240建號、1060建號建
    物遷出，並無給付不能之情事等語，資為抗辯。
  (二)被告乙○○部分：系爭土地重劃前為台中縣烏日鄉○○段51
    5-1地號，原為訴外人林進興及林碧所共有，應有部分各2分
    之1，於49年11月25日因買賣而移轉登記予訴外人林樹欉，
    嗣於74年間辦理土地重劃，重劃後地號為台中縣烏日鄉○○
    ○段275地號，林樹欉再於81年11月6日因買賣而移轉登記予
    被告甲○○，而系爭建物係系爭土地之原所有人即被告乙○
    ○之父林進興於48年間所興建，並以自己之名取名為「進興
    堂」，林進興過世後，系爭建物即由其孫林俊宏（原名林俊
    義）繼承，作為後世子孫祭祀之公廳，後林俊宏再於96年3
    月5日將系爭建物轉讓予被告乙○○。系爭土地及房屋原既
    均為林進興所有，林進興在系爭土地上興建系爭建物時，其
    本意乃期系爭建物能使用至不堪使用為止，嗣後系爭土地及
    系爭建物分別因買賣、繼承而由被告甲○○、訴外人林俊宏
    取得，自有民法第425條之1第1項規定之適用，就被告甲○
    ○與訴外人林俊宏間應推定在系爭建物得使用之期限內，有
    租賃關係存在，則原告因拍賣而繼受取得系爭土地所有權、
    被告乙○○繼受取得系爭建物事實上處分權，依民法第425
    條規定，原告與被告乙○○間仍繼續原來不確定期限租賃關
    係，從而被告乙○○之系爭建物占用原告之系爭土地為有正
    當權源，原告不得訴請拆屋還地等語，資為抗辯。
三、原告主張主張之下列事實為被告所不爭執，且有本院不動產
    權利移轉證書、土地登記謄本、建物登記謄本、協議書、台
    中縣房屋稅籍登記表、台中縣大里地政事務所土地複丈成果
    圖在卷可稽，堪信為真正，本院採為判決之基礎：
  (一)系爭土地及其上240建號、1060建號建物原為被告甲○○所
    有，經本院以95年度執字第23988號強制執行事件執行拍賣
    ，由原告於95年12月27日以9,452,000元之價格得標拍定，
    原告已取得本院核發之權利移轉證書，並於96年1月26日完
    成所有權移轉登記。
  (二)被告甲○○於96年1月28日與原告簽定協議書，並已收取原
    告交付之24萬元。
  (三)系爭建物坐落於原告所有系爭土地如附圖所示斜線部分之土
    地上，被告乙○○於96年3月5日自訴外人林俊宏受讓系爭建
    物之事實上處分權，系爭建物現由被告乙○○占有中。
四、本件兩造爭執之焦點為：(一)原告與被告甲○○於96年1月28
    日所簽定之協議書，係屬本院95年度執字第23988號強制執
    行事件執行標的搬遷費用之協議，或係系爭建物之買賣契約
    ？亦即原告主張解除上揭協議請求返還被告甲○○已收受之
    24萬元是否有理由？(二)系爭建物占用系爭土地有無正當權源
    ？
五、法院之判斷：
  (一)本件兩造爭執之焦點，首為原告與被告甲○○於96年1月28
    日所簽定之協議書是否為系爭建物之買賣契約。經查，依原
    告與被告甲○○於96年1月28日所簽定之協議書所載「1.經
    雙方協議同意甲方（按即原告）付給乙方（按即被告甲○○
    ）總共新台幣參拾陸萬元整為搬遷費用，前款於簽協議書後
    ，先付貳拾肆萬元整，尾款於乙方在民國96年4月2日前將土
    地及全部建物裝潢及門窗.... 等，都無破壞點交給甲方時
    付清，（但如有故意破壞或超過4月2日乙方還未點交給甲方
    時，就無條件放棄尾款請求權及一切訴訟權，並接受破壞賠
    償之法律責任）。2.全部增建（含旁邊未辦第一次保存登記
    之老舊建物，出租給林俊義的部份），乙方應不得再另附帶
    補償條件；含有保存登記之建物都不可破壞，負責點交給甲
    方。.... 」等語觀之，原告與被告甲○○上揭協議書第1條
    已載明原告同意支付被告甲○○之款項乃為「搬遷費用」，
    參照該協議書之全部內容，通篇均係在約定被告甲○○不得
    破壞建物裝潢、門窗、水電開關、衛浴設備等設施，並約定
    被告甲○○應負保持大門道路並屋外水電管路等設施之暢通
    ，已足見該協議書之簽定目的，乃在防免被告甲○○破壞原
    告因拍賣取得之標的，並促使原告早日取得拍賣標的之占有
    俾使用收益，而依該協議書第2條之約定，被告甲○○應負
    點交義務之建物為「全部增建（含旁邊未辦第一次保存登記
    之老舊建物，出租給林俊義的部份）」，亦標明被告甲○○
    應負點交義務之增建物係出租於訴外人林俊義部分之增建物
    等語，則原告主張其與被告甲○○於96年1月28日與簽定之
    協議書，乃為系爭建物之買賣契約等語，已難逕信；另參之
    原告於拍定取得系爭土地及240建號、1060建號建物所有權
    後，於與被告甲○○協商搬遷事宜之初即已知悉系爭建物非
    被告甲○○所有，業經證人丁○○結證：「原告拍得房屋土
    地後，進行協商時，我都有參與，當時他們雙方所協議徐興
    公司給甲○○36萬元，甲○○要把土地跟建物交給原告，第
    一次協商時，甲○○說磚造的舊房子是他叔叔的要三百萬元
    ，但是原告當時標得價格已經很高，當然不可能同意，最後
    協商結果是原告付36萬元，就我的認知甲○○是應該連同磚
    造的舊房子一起交給原告，這是我根據協議書第二項的約定
    才有這樣的認為。」等語（見本院卷97年5月12日言詞辯論
    筆錄），原告在明知系爭建物非被告甲○○所有之狀況下，
    如欲取得系爭建物之所有權或事實上處分權，衡情應會要求
    被告甲○○邀同系爭建物所有人出面併同協商，或在協議書
    中註明系爭建物所有權問題應由被告甲○○負責釐清，然原
    告均未為之，則原告主張其與被告甲○○間之協議書乃為系
    爭建物之買賣契約，洵不足採。基上，原告與被告甲○○96
    年1月28日之協議書既非系爭建物之買賣契約，則原告以被
    告甲○○非系爭建物所有權人，無法履行交付系爭建物之出
    賣人義務，為給付不能，而主張解除上揭協議書，請求被告
    甲○○返還已受領之24萬元，即屬無理由。
  (二)被告乙○○之系爭建物占用系爭土地有無正當權源部分：按
    當事人主張有利於己之事實者，就其事實有舉證之責任，民
    事訴訟法第277條定有明文。被告乙○○抗辯系爭建物為其
    父林進興於48年間所興建，為原告所否認，則被告乙○○自
    應就系爭建物係林進興於48年間所興建乙節負舉證之責任。
    經查，被告乙○○抗辯系爭建物係林進興於48年間所興建，
    無非以林進興於35年10月1日即設籍於系爭建物所在之址，
    而系爭建物於60年間申請稅籍時林俊宏年方25歲，無能力興
    建系爭建物等語為據。惟姑不論林進興於35年10月1日起即
    設籍於系爭建物所在之原址、及林俊宏於60年間因年輕尚無
    資力興建系爭建物，均不足以推證系爭建物即係由林進興於
    48年間所興建，況縱然系爭建物係由林進興於48年間所興建
    ，然系爭土地自36年6月1日土地總登記時起迄49年11月24
    日之期間，均尚屬林進興與訴外人林碧所共有，而被告乙○
    ○復未舉證證明林進興興建系爭建物時已得共有人林碧之同
    意，則林進興在未得他共有人林碧同意下在系爭土地興建系
    爭建物，自屬無權占有，其後系爭土地輾轉由林樹欉、被告
    甲○○、原告先後取得，系爭建物則由林俊宏、被告乙○○
    先後取得，尚與民法第425條之1規定有間，被告抗辯依民法
    第425條之1規定，於系爭建物得使用期限內，應推定有不定
    期現租賃關係云云，委不足採。此外，被告乙○○復未舉證
    證明系爭建物有占用系爭土地之正當權源，則原告主張被告
    乙○○之系爭建物無正當權源占用系爭土地如附圖所示斜線
    部分之土地，洵堪信為真，從而，原告依民法第767條規定
    訴請被告乙○○拆屋還地，即屬有據。
  (三)基上所述，原告主張解除其與被告甲○○間96年1月28日協
    議書，而請求被告甲○○返還已受領之24萬元及法定遲延利
    息部分，為無理由，應予駁回。至原告主張被告乙○○之系
    爭建物無權占用系爭土地如附圖所示斜線部分，而訴請被告
    乙○○拆屋還地部分，則屬有據，應予准許，爰判決如主文
    第一項所示。
參、反訴部分：
一、反訴原告起訴主張：反訴原告與反訴被告於96年1月28日所
    簽定之協議書，係就本院95年度民執字第23988號強制執行
    事件執行標的所為搬遷之協議，反訴原告業已於96年5月16
    日將上揭執行案件之執行標的（即系爭土地及240建號、106
    0建號建物）點交予反訴被告，而依約履行完畢，惟反訴被
    告迄僅支付反訴原告24萬元，尚有12萬元拒不給付，爰依契
    約之法律關係提起反訴請求給付餘款等語。並聲明：反訴被
    告應給付反訴原告12萬元及自反訴起訴狀繕本送達翌日起至
    清償日止按週年利率百分之5計算之利息。
二、反訴被告則以：依反訴兩造於96年1月28日所簽協議書之約
    定，反訴原告應於同年4月2日前將系爭土地、240建號、106
    0建號建物及系爭建物均無破壞點交予反訴被告，如逾期未
    點交即無條件放棄尾款請求權，然反訴原告迄96年5月16日
    始經由法院點交程序，將系爭土地及240建號、1060建號建
    物點交於反訴被告，系爭建物則因非屬反訴原告所有而未點
    交，反訴被告係因受反訴原告詐騙，誤以為系爭房屋為反訴
    原告所有，為取得系爭建物之事實上處分權，故而同意給付
    反訴原告36萬元，反訴原告既無法將系爭建物交付反訴被告
    ，則反訴原告依約不僅不得向反訴被告請求給付尾款，並應
    將已收之24萬元返還反訴原告等語，資為抗辯。並聲明請求
    駁回反訴原告之反訴。
三、法院之判斷：
  (一)反訴兩造不爭執之事實，與前述本訴部分第三段(一)、(二)所載
    相同，茲予引用，先予敘明。
  (二)反訴原告主張反訴被告依約應再給付12萬元，無非以其已履
    行反訴兩造間協議書約定之義務為其論據。經查，依反訴原
    告與反訴被告96年1月28日所簽定之協議書第1條之約定「1.
    經雙方協議同意甲方（按即反訴被告）付給乙方（按即反訴
    原告甲○○）總共新台幣參拾陸萬元整為搬遷費用，前款於
    簽協議書後，先付貳拾肆萬元整，尾款於乙方在民國96年4
    月2日前將土地及全部建物裝潢及門窗.... 等，都無破壞點
    交給甲方時付清，（但如有故意破壞或超過4月2日乙方還未
    點交給甲方時，就無條件放棄尾款請求權及一切訴訟權，並
    接受破壞賠償之法律責任）。」等語觀之，可知反訴原告除
    不得破壞應點交予反訴被告之建物、附屬設備外，並須於96
    年4月2日前將土地及建物點交予反訴被告，始得請求反訴被
    告給付尾款12萬元，而本件反訴原告係於96年5月16日始經
    由本院執行人員將執行標的之系爭土地及240建號、1060建
    號建物點交予反訴被告，為反訴原告不爭執之事實，並據調
    閱本院95年度執字第23988號強制執行卷宗查核屬實，反訴
    原告既未依約於96年4月2日前將系爭土地及240建號、1060
    建號建物點交予反訴被告，則依反訴原告與反訴被告上開協
    議書之約定，反訴原告自已不得再請求反訴被告給付尾款12
    萬元甚明。故而，反訴原告依契約之法律關係訴請反訴被告
    給付尾款12萬元及法定遲延利息，誠無理由，不應准許，應
    予駁回。
肆、本件事證已臻明確，兩造其餘主張陳述及攻擊防禦方法，經
    審酌均於判決結果無影響，毋庸依依贅述，附此敘明。
伍、結論：本件原告之訴為一部有理由，一不無理由，反訴原告
    之反訴則為無理由，依民事訴訟法第78條、第79條，判決如
    主文。
中    華    民    國    97    年    5    月    27    日
                  民事第四庭    法  官  呂麗玉
正本係照原本作成。
如對本判決上訴，須於判決送達後20日內向本院提出上訴狀。
中    華    民    國    97    年    5    月    27    日
                                書記官


司法院資訊處製作；財團法人民間司法改革基金會備份。
